【裁判字號】    91,簡,120
【裁判日期】    920129
【裁判案由】    綜合所得稅
【裁判全文】
臺北高等行政法院簡易判決                          九十一年度簡字第一二○號
    原      告  甲○○
    被      告  財政部臺北市國稅局
    代  表  人  張盛和（局長）住同右
右當事人間因綜合所得稅事件，原告不服財政部中華民國九十年三月二十六日台財訴
字第０八九００三二一二五號訴願決定，提起行政訴訟。本院判決如左：
    主  文
原告之訴駁回。
訴訟費用由原告負擔。
    事  實
一、事實概要：
  Ａ、原告辦理民國（下同）八十七年度綜合所得稅結算申報後，被告核定其綜合所
      得總額為新台幣（下同）一、二三五、四八一元，淨額為三三四、二四二元。
  Ｂ、原告則對被告在核定所得淨額時，剔除其列報扶養其他親屬萬梅珍免稅額七二
      、○○○元，表示不服，申請被告復查結果，未獲變更，原告提起訴願亦遭決
      定駁回，遂提起本件行政訴訟。
二、兩造聲明：
  Ａ、原告聲明：
      求為判決撤銷原處分（復查決定）及訴願決定。
  Ｂ、被告聲明：
      求為判決駁回原告之訴。
三、兩造之爭點：
  Ａ、原告主張之理由：
    １、原告之弟邱謙雄一家六口與原告同居一處，因邱謙雄患有精神病，無法撫養
        ，所以原告才須撫養邱謙雄子女及其妻萬梅珍，原告將萬梅珍報為撫養免稅
        對象，符合「實質課稅原則」。
    ２、被告機關未斟酌原告補送之證據資料（「里長證明書」與萬梅珍出項之「切
        結書」），亦未說明不予採納之理由，即行剔除，違反「依法行政」之法理
        。
    ３、且依司法院釋字第四一五號解釋意旨所示，所得稅法有關個人綜合所得稅「
        免稅額」之規定，其目的在以稅捐之優惠使納稅義務人對特定親屬或家屬盡
        其法定扶養義務。而財政部八十六年二月二十日台財稅字第八六一八八五一
        一九號函亦明示：「．．．綜合所得稅納稅義務人申報扶養符合所得稅法第
        十七條第一項第一款第四目規定之其他親屬或家屬列報免稅額，應提示左列
        有關之證明文件，據以減除免稅額：．．．同居一家且確受扶養者：如村里
        長證明、受扶養者（或其監護人）註明確受納稅義務人扶養之切結書或其他
        適當證明文件。」被告機關未依上開函示處理本案，顯然違法。
  Ｂ、被告主張之理由：
    １、按「前三條規定計得之個人綜合所得總額，減除左列免稅額及扣除額後之餘
        額，為個人綜合所得淨額：一、免稅額：納稅義務人按規定減除其本人、配
        偶及合於左列規定扶養親屬之免稅額。‧‧‧‧（四）納稅義務人其他親屬
        或家屬，合於民法第一千一百十四條第四款及第一千一百二十三條第三項之
        規定，未滿二十歲或滿六十歲以上無謀生能力，確係受納稅義務人扶養者。
        ‧‧‧‧。」為行為時所得稅法第十七條第一項第一款第四目所明定。
    ２、本件原告八十七年度綜合所得稅結算申報，申報扶養其弟媳萬梅珍君（五十
        三年次），被告依首揭規定，剔除上開扶養親屬之免稅額七二、○○○元。
    ３、原告主張其弟媳萬梅珍照顧姪子、姪女，及罹患疾病之胞弟，實無法外出工
        作獲得收入，原告有支援扶養之義務，請予核認免稅額等情。經查其弟媳萬
        梅珍已年滿二十歲以上且未滿六十歲，與首揭所得稅法第十七條第一項第一
        款第四目不符，按租稅法律主義，其弟媳既未符前揭規定，即不能列報為扶
        養親屬，是被告否准認列其免稅額，尚無不合。
    理  由
一、程序方面：
  Ａ、本案原告申報八十七年度綜合所得稅時，其自行申報之所得額與核定之所得額
      中，有爭執之部分不過是撫養親屬免稅額七二、０００元應否計入而已，上開
      金額對應納稅額之影響最多不會超過核定稅額二、二九七元（即最多原告應納
      稅額為零），金額在新台幣十萬元以下。
  Ｂ、又司法院曾於九十年間以（九十）院台廳行一字第二五七四六號令，依行政訴
      訟法第二百二十九條第二項之規定，將行政訴訟法第二百二十九條第一項之簡
      易案件金額（價額）自三萬元，提高為十萬元。
  Ｃ、故本案應認合於行政訴訟法第二百二十九條第一項第一款「關於稅捐課徵事件
      涉訟，所核課之稅額在新臺幣十萬元以下（原為三萬元，現提高為十萬元）而
      涉者」，應依簡易訴訟程序進行之，爰先此明之。
二、實體方面：
  Ａ、本案行為時所得稅法第十七條第一項第一款第四目明定：「前三條規定計得之
      個人綜合所得總額，減除左列免稅額及扣除額後之餘額，為個人綜合所得淨額
      ：一、免稅額：納稅義務人按規定減除其本人、配偶及合於左列規定扶養親屬
      之免稅額。‧‧‧‧（四）納稅義務人其他親屬或家屬，合於民法第一千一百
      十四條第四款及第一千一百二十三條第三項之規定，未滿二十歲或滿六十歲以
      上無謀生能力，確係受納稅義務人扶養者。‧‧‧‧。」依此規定觀之，所得
      稅法上對綜合所得稅之納稅義務人「以其撫養特定人而享有免稅額優惠」是有
      一定範圍之限制，探究其規範意旨，乃是考慮到「納稅義務人對特定範圍之人
      負有法定扶養義務，照顧此等範圍之人的支出乃是納稅義務人日常生活中必然
      會有的法律上義務，此等負擔與納稅義務人維持自身生存之必要支出相同，均
      應自其收入中扣除，不得視為『課稅所得』」。若納稅義務人就該範圍以外之
      人自願予以撫養，僅是一種善良人性的表現，但因為其出於個人之自由意志，
      雖然在道德上值得讚揚，稅法上卻須考量其證明時所須稽徵成本，所以為避免
      發生「納稅義務人借此來逃漏稅捐」之現象，所以並不給予免稅優惠，此等支
      出仍須列為「課稅所得」內課徵所得稅。而這樣的規範意旨是一個立法決擇，
      並不涉及所謂之「實質課稅原則」，原告對此似有誤會。
  Ｂ、本案原告所申報撫養對象萬梅珍既然年滿年滿二十歲，又未滿六十歲，與行為
      時所得稅法第十七條第一項第一款第四目不符，則無論原告是否有真實撫養萬
      梅珍，依「租稅法律原則」，均不能列報為扶養免稅對象，被告否准認列其免
      稅額，於法自無不合。
  Ｃ、至於被告機關有無調查原告提出之證據資料，與本案原告之訴有無理由之判斷
      並無任何關連性。而且本案既然自始無行為時所得稅法第十七條第一項第一款
      第四目之適用餘地，當然也與司法院釋字第四一五號解釋意旨及財政部八十六
      年二月二十日台財稅字第八六一八八五一一九號函釋意旨無涉。
三、綜上所述，本件原處分並無不合，訴願決定予以維持亦無違誤，原告訴請撤銷於
    法無據，應予駁回。
據上論結，原告之訴為無理由，爰依行政訴訟法第二百三十六條、行政訴訟法第九十
八條第三項前段，判決如主文。
中      華      民      國    九十二    年      一      月    二十九    日
                                  臺北高等行政法院  第五庭
                                                    法  官  帥嘉寶
右為正本係照原本作成。
本件以訴訟事件所涉及之法律見解具有原則性者為限，始得於本判決送達後二十日
內向本院提出上訴狀並表明上訴理由，如已於本判決宣示後送達前提起上訴者，應
於判決送達後二十日內補具上訴理由（均按他造人數附繕本），且經最高行政法院
許可後方得上訴。
中      華      民      國    九十二    年      一      月    二十九    日
                                                    書記官  林麗美


司法院資訊處製作；財團法人民間司法改革基金會備份。
